---
title: "mapas"
---
# **Construindo Mapas no R**

## Exemplo 1: Mapa Ferrugem do Café na Etiópia

O conjunto de dados será o da ferrugem do café na Etiópia que está no arquivo de dados na nuvem.

## **Importa os dados**

Usaremos a função `gsheet2tbl ()` do pacote `[gsheet]` para carregar os dados no ambiente.

```{r}
library(gsheet)
cr <- gsheet2tbl("https://docs.google.com/spreadsheets/d/1bq2N19DcZdtax2fQW9OHSGMR0X2__Z9T/edit?gid=1871397229#gid=1871397229")
```

## **Visualiza os dados**

Usaremos a função `datatable ()` do pacote **`[DT]`**.

```{r}
library(DT)  #cria uma tabela interativa
datatable(cr) #função do pacote DT
```

## **Gráficos**

```{r warning(FALSE)}
library(tidyverse)

cr |> # Criar um gráfico
  ggplot(aes(lon, lat)) +
  geom_point()


library(rnaturalearth) # Baixar esse pacote
library(rnaturalearthhires) # Baixar esse pacote atraves do link abaixo

library(terra) # As vezes para gerar o gráfico é necessário baixar esses 2 programas.
library(sf) # sf = simplificado


remotes::install_github("ropensci/rnaturalearthhires") # Pegou link do google

ETH <- ne_states(country = "Ethiopia", # Criar data frame com esses dados
                 returnclass = "sf")


library(tidyverse) # Gerar mapas
library(ggthemes)
library(ggspatial)

ETH |> # ETH = state, estado ou provincia
 ggplot()+
  geom_sf(fill = "grey90")+ # Cor do fundo
  geom_point(data = cr, aes(lon, lat, color = inc))+
  scale_color_viridis_c()+ # Escala de cores com gradiente de intensidade
  ##theme_void() # Deixa mapa todo branco, limpo
  #theme_map() + # Do pacote ggthemes, mesma função do theme_void
  theme_minimal()+ # Olha esse temas no google
  theme(legend.position = "bottom")+ # Colocar legenda embaixo, a escala de cor da incidência vai ficar abaixo ao invés do lado do mapa
  annotation_scale(location = "tl")+ # Para adicionar escala
  annotation_north_arrow(location = "br", which_north = "true")+ # Flecha indicando o norte
  labs(title = "Ferrugem do Café na Etiópia",
     x = "Longitude", y = "Latitude",
     subtitle = "Levantamento em fazendas",
     caption = "Fonte: Del ponte et al. (2025)",# Adicionar citação
     color = "Incidência (%)")
     ggsave("mapa_etiopia.png", bg = "white") # Para salvar como imagem

# Para salvar como pdf, # ggsave("mapa_etiopia.pdf", bg = "white")
```

## Exemplo 2: Mapa Brasil

Conjunto de dados: Para plotar o mapa do pais, usa-se a função ne_countries

```{r}
BRA <- ne_states(country = "Brazil", 
                    returnclass = "sf")
ggplot(BRA) +
geom_sf(color = "white",
          fill = "darkgreen") +
  theme_void()
```

#### Para selecionar um estado:

**Minas Gerais:**

```{r}
BRA <- ne_states(country = "Brazil", 
                    returnclass = "sf")
MG <- BRA |> filter(name_en == "Minas Gerais")
ggplot(BRA) +
geom_sf(color = "black",
          fill = "white") +
  geom_sf(data = MG, color = "black",
            fill = "green")
```

**Bahia:**

```{r}
BRA <- ne_states(country = "Brazil", 
                    returnclass = "sf")
BA <- BRA |> filter(name_en == "Bahia")
ggplot(BRA) +
geom_sf(color = "black",
          fill = "white") +
  geom_sf(data = BA, color = "black",
            fill = "green")
```