---
title: "pacotes"
format: html
editor: visual
---

# Pacotes no R

Pacotes em R são conjuntos organizados de funções, dados e documentação, reunidos em uma estrutura padrão bem definida que pode ser baixada e instalada em R. Eles servem para ampliar as capacidades do R, permitindo que usuários realizem tarefas específicas de forma mais eficiente.

Esses pacotes podem ser obtidos de diferentes fontes, sendo as mais conhecidas: CRAN, Bioconductor e o GitHub. **CRAN** – é o repositório oficial do R para pacotes montados por usuários.

Os pacotes necessários para rodar análises no R depende do objetivo do trabalho, mas alguns pacotes são básicos e essenciais para a maioria das análises, como: Tidyverse, dplyr, readxl, ggplot, etc.

## **Instalação de Pacotes**

A instalação pode ser feita através do menu: tools \> install packages, indo em packages \> install e digitando o nome do pacote para baixar ou usando a função instal.packages (nome do pacote) no console. 

install.packages("nome do pacote de interesse")

**Exemplo:** Instalar pacote tidyverse

```{r}
#install.packages("tidyverse")
```

# **Carregamento de pacotes**

Antes de iniciar qualquer trabalho no R, os pacotes de interesse precisam ser carregados. Para o carregamento de pacotes, a função utilizada é `library`(nome do pacote).

```{r warning(FALSE)}
library(tidyverse)
```

A remoção das mensagens de alerta que são emitidas por alguns pacotes permite a visualização das informações dispostas mais limpas. Durante o carregamento de pacotes, usamos as hashtags (#) seguidas por / warning: false e / message: false para desativar a exibição de avisos (*warnings*) e mensagens durante a execução do código, já que muitos pacotes exibem mensagens e avisos grandes após o carregamento.

## Usando pacotes sem carregar com library()

Pode usar a função `::` para acessar funções de um pacote sem carregá-lo:

```{r}
# Usar a função ggplot do pacote ggplot2 sem carregar o pacote todo
ggplot2::ggplot(data = mtcars, aes(x = wt, y = mpg)) + 
  ggplot2::geom_point()
```

Para verificar todos os pacotes instalados:

```{r}
#installed.packages()
```
