---
title: "Fip_caderno"
---

This is a Quarto website.

To learn more about Quarto websites visit <https://quarto.org/docs/websites>.

```{r}
1 + 1
```

"Este é o caderno de aulas práticas da disciplina FIP-606 – Análise e Visualização de Dados em Fitopatologia. Ele serve como material de consulta futura, com códigos para análises estatísticas, além de disponibilizar publicamente as atividades executadas em sala de aula."

# 📘 **Aula 1 — Importação, Manipulação e Visualização de Dados no R**

Vamos importar um conjunto de dados que está disponível no R.

Neste trecho, está sendo utilizado o dataset `Orange`, que já vem embutido no R. Ele contém medidas de crescimento (circunferência) de laranjeiras ao longo do tempo. A variável `dados` armazena esse conjunto para uso posterior.

```{r}
dados <- Orange
Orange
```

**Transformações de dados**

Aqui é feita a extração da variável `circumference`, e são aplicadas transformações matemáticas comuns em análise de dados:

-   `exp(circ)` calcula o valor exponencial da circunferência;

-   `log(circ2)` retorna o logaritmo dos valores transformados.\
    Essas transformações são úteis para explorar a distribuição dos dados ou atender premissas de normalidade e homogeneidade de variância em análises estatísticas.

```{r}
circ<-dados$circumference
circ2<-exp(circ)
circ2
circ3=log(circ2)
```

# Adição de uma variavel nova nos dados originais:

Neste bloco, é criada e adicionada ao dataframe original a nova variável `logcirc`, que representa o logaritmo da circunferência. Isso facilita análises futuras, como modelos lineares, que podem se beneficiar de variáveis transformadas.

```{r}
dados
dados$logcirc<-log(dados$circumference)
dados
```

# Desagregar um conjunto de dados em variaveis independentes:

Com `attach()`, as variáveis do dataframe `dados` passam a estar disponíveis diretamente no ambiente do R, sem a necessidade de usar `$`.

```{r}
attach(dados)
circumference
```

**Instalação e uso de pacotes; cálculo de AUDPC**

Aqui são carregados os pacotes `agricolae` (para análises agrícolas) e `tidyverse` (conjunto de pacotes para ciência de dados). Em seguida, são definidos vetores com dias e severidade da doença. A função `audpc()` calcula a Área Abaixo da Curva de Progresso da Doença (AUDPC), uma métrica para quantificar a progressão temporal de doenças em plantas.

**Acessando dados do pacote agricolae**

Este bloco carrega e inspeciona o dataset `corn`, também do pacote `agricolae`. A função `str()` é usada para visualizar a estrutura do conjunto de dados, incluindo tipos de variáveis e primeiras observações — etapa essencial na exploração inicial dos dados.

```{r}
library(agricolae)
library(tidyverse)
dates <- c(14,21,28) # days
severity <- c(40,80,90)
severity
audpc(severity,dates)

data(corn)
corn
str(corn)
```

### Criando gráficos simples com `ggplot2`

Um novo dataframe (`data_curva`) é criado para representar a evolução da severidade ao longo do tempo. Em seguida, é feito um gráfico combinando colunas (`geom_col`), linha (`geom_line`) e pontos (`geom_point`). Essa abordagem facilita a visualização de tendências e flutuações temporais de doenças.

```{r}

library(tidyverse)
dates <- c(7,14,21,28,35,42) # days
severity <- c(0.1,5,10,35,50,60)
data_curva<-data.frame(dates,severity)
data_curva
# meu primeiro plot
data_curva |>
  mutate(severity2 = c(1,10,35,58,70,82)) |> 
  ggplot(aes(dates,severity2))+
  geom_col()+
  geom_line(linewidth = 2,color="blue")+
  geom_point(size = 5)+
  theme_classic(base_size = 14)+
  labs(x="Dia após o plantio",
       y="severidade(%)")+
  scale_y_continuous(limits = c(0,100),n.breaks = 10)+
  scale_x_continuous(n.breaks = 8)
```

### **Personalizando cores do gráfico**

Este gráfico repete a visualização anterior, mas com personalização de **cores**: barras pretas, linha roxa e pontos pretos. Isso demonstra como `ggplot2` permite criar visualizações estilizadas para apresentação de resultados em artigos, relatórios e slides.

```{r}
data_curva |> 
  mutate(severity2 = c(1,10,35,58,70,82)) |> 
  ggplot(aes(dates, severity2)) +
  geom_col(fill = "BLACK") +  # Barras em roxo
  geom_line(linewidth = 2, color = "PURPLE") +  # Linha em roxo
  geom_point(size = 5, color = "black") +  # Pontos em roxo
  theme_classic(base_size = 14) +
  labs(x = "Dia após o plantio",
       y = "severidade(%)") +
  scale_y_continuous(limits = c(0, 100), n.breaks = 10) +
  scale_x_continuous(n.breaks = 8)

```

# 📘 **Aula 2 — Leitura de Dados e Visualização com `ggplot2`**

O pacote `tidyverse` é carregado para garantir acesso a funções essenciais para manipulação de dados (`dplyr`, `readr`, `ggplot2`, etc.). Isso é uma boa prática em qualquer análise moderna no R.

```{r}
library(tidyverse)
```

# Carregamento e leitura de arquivos Excel com `readxl`

Aqui o pacote `readxl` é usado para importar uma planilha Excel (`.xlsx`) localizada localmente no computador. A aba (sheet) chamada `"sensibilidade_fungicidas"` é lida e armazenada no objeto `dados`.

```{r}
library(readxl)
library(tidyverse)
dados <- read_excel("dados.xlsx", sheet = "sensibilidade_fungicidas")
dados 

```

**Inspeção da estrutura dos dados**

As funções `str()` e `glimpse()` ajudam a visualizar rapidamente as variáveis, tipos de dados e primeiras entradas. Isso é crucial para entender como manipular ou transformar os dados corretamente.

```{r}
str (dados)
```

```{r}
glimpse(dados)
```

**Lendo diferentes abas do mesmo arquivo Excel**

Testa-se a leitura de outras abas com nomes diferentes (`"sensibilidade-fungicida"` e `"Planilha1"`). Isso é útil quando o mesmo arquivo contém várias tabelas experimentais.

```{r}
dados2 <- read_excel("dados.xlsx",
                  sheet = "sensibilidade-fungicida")
```

```{r}
str(dados2)
```

```{r}
glimpse(dados2)
```

```{r}
dados2 <- read_excel("dados.xlsx",
                  sheet = "Planilha1")

dados2
```

# Importando dados do Google Sheets com `gsheet`

Com o pacote `gsheet`, é possível importar dados diretamente do Google Sheets usando a função `gsheet2tbl()`. Isso facilita o trabalho colaborativo e elimina a necessidade de downloads manuais.

**Contagens e agrupamentos simples com `dplyr`**

São feitas contagens de observações agrupadas por `species`, `residue` e também a combinação entre `state` e `residue`. Essas análises descritivas ajudam a entender a distribuição dos dados.

**Filtrando e combinando subconjuntos**

Aqui são extraídas observações específicas de dois estados (RS e PR) e unidas com `rbind()`. Isso permite comparações regionais em análises posteriores.

**Selecionando colunas e criando subconjuntos anuais**

São criados subconjuntos contendo apenas informações relevantes e filtrados por ano, permitindo análises temporais.

**Selecionando colunas e criando subconjuntos anuais**

`tabyl()` do pacote `janitor` produz tabelas cruzadas simples e organizadas, úteis para relatórios e análises exploratórias.

```{r}

library(gsheet)
dados_nuvem <- gsheet2tbl("https://docs.google.com/spreadsheets/d/1bq2N19DcZdtax2fQW9OHSGMR0X2__Z9T/edit?gid=465348652#gid=465348652")

dados_mg <- gsheet2tbl("https://docs.google.com/spreadsheets/d/1bq2N19DcZdtax2fQW9OHSGMR0X2__Z9T/edit?gid=983033137#gid=983033137")

dados_survey <- gsheet2tbl("https://docs.google.com/spreadsheets/d/1bq2N19DcZdtax2fQW9OHSGMR0X2__Z9T/edit?gid=1118819738#gid=1118819738")

library(dplyr)
dados_survey |>
  group_by(species) |>
  count()

dados_survey |>
  group_by(residue) |>
  count()

dados_survey |>
  group_by(state, residue) |>
  count()

RS <- dados_survey |>
  filter(state== "RS")

PR <- dados_survey |>
  filter(state== "PR")

combinado <- rbind(RS, PR)


survey_b <- dados_survey |>
  dplyr:: select(year, state, species)

survey_2009 <- dados_survey |>
  dplyr:: select(year, state, species) |>
  filter(year== 2009)

survey_2010 <- dados_survey |>
  dplyr:: select(year, state, species) |>
  filter(year== 2010)

survey_2011 <- dados_survey |>
  dplyr:: select(year, state, species) |>
  filter(year== 2011)

library(janitor)
survey_b |>
  tabyl(state, species)

library(janitor)
survey_b |>
  tabyl(species, year)

library(ggplot2)


survey_b |>
  group_by(year, species) |>
  count() |>
  ggplot(aes(year, n, fill = species))+
  geom_col()+
  scale_fill_manual(values=c("Purple","yellow"))

survey_b |>
  group_by(year, species) |>
  count() |>
  ggplot(aes(year, n, fill = species))+
  geom_col()+
  scale_fill_grey()

survey_b |>
  group_by(year, species) |>
  count() |>
  ggplot(aes(year, n, fill = species, color= species))+
  geom_col()+
  scale_fill_viridis_d()


```

**Gráficos de barras com `ggplot2`**

Neste gráfico de barras agrupadas, visualiza-se a frequência de espécies por ano. A paleta de cores é personalizada. São mostradas várias variações desse gráfico:

-   `scale_fill_manual()` — cores definidas manualmente;

-   `scale_fill_grey()` — escala de cinza;

-   `scale_fill_viridis_d()` — cores perceptualmente uniformes, boas para daltônicos.

**Boxplot com dados de magnésio**

Este gráfico compara o efeito de diferentes tratamentos com magnésio sobre o comprimento da lesão. O uso de `geom_jitter()` evita sobreposição dos pontos, melhorando a visualização.

```{r}
mg <- gsheet2tbl("https://docs.google.com/spreadsheets/d/1bq2N19DcZdtax2fQW9OHSGMR0X2__Z9T/edit?gid=983033137#gid=983033137")

library(ggplot2)
library(ggthemes)
plot_magnesio <- mg |>
  ggplot(aes(trat, comp))+
  geom_boxplot(fill = "white",
               outlier.colour = NA)+
  geom_jitter(width = 0.1)+
  scale_y_continuous(limits = c(0,20) )+
  labs(x= "Tratamento",
       y= "Comprimento (mm)",
       title = "Efeito do magnésio",
       subtitle = "Tamanho da lesão de mancha",
       caption = "Fonte (SILVA, I. S. et al. 2025")+
  theme_clean()
plot_magnesio
```

**Boxplot para taxa de crescimento micelial**

Outro boxplot, agora para taxa de crescimento micelial por espécie. As categorias são reordenadas com `reorder()`, e o gráfico é rotacionado (`coord_flip()`) para facilitar a leitura.

```{r}
micelial <- gsheet2tbl("https://docs.google.com/spreadsheets/d/1bq2N19DcZdtax2fQW9OHSGMR0X2__Z9T/edit?gid=959387827#gid=959387827")

library(ggplot2)
library(ggthemes) # Para usar o tema theme_clean()

plot_micelial <- micelial |> 
  ggplot(aes(x = reorder(especie, tcm), y = tcm)) +
  geom_boxplot(fill = "white", outlier.colour = NA) +
  geom_jitter(width = 0.1) +
  coord_flip() +
  labs(
    x = "Espécie",
    y = "TCM (mm)",
    title = "Taxa de crescimento micelial",
    caption = "Fonte: SILVA, I. S. et al. 2025"
  ) +
  theme_clean()
plot_micelial
```

**Combinando múltiplos gráficos com `patchwork`**

Utiliza-se o pacote `patchwork` para combinar os dois gráficos anteriores lado a lado com anotações (A, B, ...). O resultado é salvo como imagem (`Combo1.png`), ideal para uso em relatórios e artigos.

```{r}
library(patchwork)
(plot_magnesio|plot_micelial)+
  plot_annotation(tag_levels = "A")
ggsave("Combo1.png", bg = "white",
       width = 8, height = 4)
```

# Aula 03 — Testes estatísticos (t, ANOVA, Kruskal), visualização e checagem de pressupostos

**Carregando e visualizando os dados do efeito do magnésio**

Neste trecho, utilizamos pacotes essenciais (`gsheet`, `ggplot2` e `tidyr`) para importar dados diretamente de uma planilha do Google Sheets. Os dados contêm medições de comprimento de lesão sob diferentes tratamentos. Em seguida, fazemos uma visualização preliminar por meio de um gráfico de dispersão para comparar os tratamentos.

### **Explorando os dados e realizando teste t para duas amostras independentes**

Aqui visualizamos as variáveis do objeto `dat_mg2`, convertemos o formato dos dados para wide, e comparamos os tratamentos "control" e "Mg2" por meio de um **teste t para amostras independentes**. Isso permite avaliar se há diferença significativa entre os dois grupos.

### **Alternativa ao teste t com fórmula e visualização dos resultados**

Agora utilizamos a fórmula `comp ~ trat` dentro do teste t, com dados no formato longo. Também utilizamos o pacote `ggpubr` para gerar um gráfico boxplot com anotação do valor de **p**, facilitando a interpretação visual da comparação estatística.

### **Testes de normalidade e homogeneidade de variância**

Esses testes são premissas importantes para aplicar o teste t. O **teste de Shapiro-Wilk** avalia a normalidade dos dados, enquanto o **teste F de variâncias (var.test)** verifica a homogeneidade das variâncias entre os grupos.

```{r}

library(gsheet)
library(ggplot2)
library(tidyr)


dat_mg <- gsheet2tbl("https://docs.google.com/spreadsheets/d/1bq2N19DcZdtax2fQW9OHSGMR0X2__Z9T/edit?gid=983033137#gid=983033137")

dat_mg |> 
  ggplot2::ggplot(aes(trat, comp)) +
  ggplot2::geom_jitter(width = 0.1)

library(dplyr)

dat_mg2 <- dat_mg |> 
  pivot_wider(names_from = "trat", values_from = "comp") |>
  dplyr:: select(-rep)

names(dat_mg2)
glimpse(dat_mg2)
head(dat_mg2)



attach(dat_mg2)
t.test(control, Mg2,
       var.equal = FALSE)
t_results <- t.test(control, Mg2)

library(report)
report(t_results)


library(rstatix)

test <- t.test(comp ~ trat, data = dat_mg)

 # Instala o pacote
library(ggpubr)            # Carrega o pacote

# Gráfico boxplot com ggboxplot

library(ggpubr)

print(test)

# Crie o data frame com a comparação e o valor de p

library(ggpubr)

library(ggpubr)

# Crie o data frame com a comparação e o valor de p
test <- data.frame(
  group1 = "control",
  group2 = "Mg2",
  p.value = 2.423e-07,
  y.position = 18
)

p <- ggboxplot(dat_mg,
               x = "trat",
               y = "comp",
               color = "trat",
               palette = "jco")
p + stat_pvalue_manual(test, label = "p.value") +
  ylim(0, 20)

#Teste normalidade dos dados

shapiro.test(dat_mg2$Mg2)
shapiro.test(dat_mg2$control)
hist(dat_mg2$Mg2, main = "Histograma de Mg2", xlab = "Valores de comp")
hist(dat_mg2$control, main = "Histograma de Controle", xlab = "Valores de comp")
var.test(dat_mg2$Mg2, dat_mg2$control)

# Homogenidade das variancias e normalidade sao as premissas do test T

# Teste para saber se as variancias são homogeneas - teste F

# F = 1.4781, num df = 9, denom df = 9, p-value = 0.5698 - Não rejeita a hipotese nula, então as variancias sao homogeas 

# O test T ainda pode ser utilizado quando as variancias não sao homogeas.


```

### **Teste t para amostras pareadas (dependentes)**

Este conjunto de dados representa avaliações feitas pelos mesmos avaliadores antes e depois de uma intervenção. Por isso, o teste t pareado é apropriado. Utilizamos também `pivot_wider` para estruturar os dados corretamente.

### **Visualização e testes de normalidade e variância (caso pareado)**

Aqui comparamos os grupos graficamente e testamos normalidade e homogeneidade das variâncias antes de aplicar os testes t e Wilcoxon (paramétrico e não-paramétrico, respectivamente).

```{r}
library(gsheet)
library(dplyr)
library(tidyr)

escala  <- gsheet2tbl("https://docs.google.com/spreadsheets/d/1bq2N19DcZdtax2fQW9OHSGMR0X2__Z9T/edit?gid=1729131173#gid=1729131173")



escala_wider <- escala %>%
  pivot_wider(id_cols = rater, names_from = assessment, values_from = acuracia)

names(escala_wider)

t.test(escala_wider$Unaided, escala_wider$Aided1,
       paired = TRUE,
       var.equal = FALSE)

escala |>
  ggplot(aes(x = assessment, y = acuracia)) +
  geom_boxplot() +
  labs(title = "Comparação da Acurácia por Assessment",
       x = "Assessment",
       y = "Acurácia")


# Filtrar e extrair a acurácia para os grupos
unaided <- escala %>%
  filter(assessment == "Unaided") %>%
  dplyr:: select(acuracia) %>%
  pull()

aided <- escala %>%
  filter(assessment == "Aided1") %>% # Assumindo que o outro grupo é "Aided1"
  dplyr:: select(acuracia) %>%
  pull()

# Teste de comparação de variâncias
var.test(unaided, aided)

# Histogramas
hist(unaided, main = NULL, xlab = NULL, ylab = NULL)
hist(aided, main = NULL, xlab = NULL, ylab = NULL)

# Testes de normalidade de Shapiro-Wilk
shapiro.test(unaided)
shapiro.test(aided)


# Teste t NÃO pareado (Welch, assumindo variâncias possivelmente desiguais)
t.test(unaided, aided, paired = FALSE, var.equal = FALSE)

# Teste de Wilcoxon NÃO pareado
wilcox.test(unaided, aided, paired = FALSE)
```

**ANOVA: comparação entre mais de dois grupos**

Usamos um conjunto de dados sobre o crescimento micelial para aplicar **ANOVA**, verificar pressupostos (normalidade e homogeneidade de variância), e seguir com comparações múltiplas usando `emmeans`.

```{r}

library(gsheet)
library(dplyr)
library(ggplot2) # 
micelial <- gsheet2tbl("https://docs.google.com/spreadsheets/d/1bq2N19DcZdtax2fQW9OHSGMR0X2__Z9T/edit?gid=959387827#gid=959387827")

micelial %>%
  ggplot(aes(x = especie, y = tcm)) +
  geom_boxplot(outlier.color = NA) +
  geom_jitter(width = 0.1)

    
anova1 <- aov(tcm ~ especie, data = micelial)
anova2 <- lm(tcm ~ especie, data = micelial)
 
anova(anova1)
anova(anova2)
hist(residuals(anova1))
shapiro.test(residuals(anova1))

# Rejeita hipotese nula p- valor 2.028e-07.

# Shapiro test =  p-value = 0.8782 não rejeita.

bartlett.test(tcm ~ especie, data = micelial)
library(rstatix)
levene_test(tcm ~ especie, data = micelial)


# Para esse conjunto de dados, tem duas premissas legais.

library(emmeans)

m = emmeans(anova2, ~ especie)
m

library(multcomp)
cld(m)
pairs(m) # Ao inves da matriz, faz uma tabela
pwpm(m) # Medias (comparando matriz)

```

### **Transformações, ANOVA e testes não-paramétricos**

Com o conjunto `InsectSprays`, comparamos a eficácia de diferentes inseticidas por ANOVA. Aplicamos transformações para normalizar os dados e, alternativamente, usamos **Kruskal-Wallis**, que é um teste não-paramétrico para mais de dois grupos.

```{r}
# Novo conjundo de dados

library(ggplot2)
library(rstatix)
insetos = InsectSprays # Comparar insetiscidas diferentes

insetos |>
  ggplot(aes(x = spray, y = count)) +
  geom_boxplot(outlier.color = NA) +
  geom_jitter(width = 0.1)
bartlett.test(count ~ spray, data = insetos)

m2 <- lm(count ~ spray, data = insetos)
hist(residuals(m2))
shapiro_test(residuals(m2))
qqnorm(residuals(m2))
qqline(residuals(m2))

## Alternativa 1 - transformar a resposta


library(rstatix) # Para shapiro_test
library(report)   # Para a função report

m3 <- lm(rank(count + 0.1) ~ spray, data = insetos)
hist(residuals(m3), main = "Histograma dos Resíduos", xlab = "Resíduos")
shapiro_test(residuals(m3))
qqnorm(residuals(m3))
qqline(residuals(m3))
anova(m3)


m33 <- emmeans(m3, ~ spray, type = "response")
cld(m33)
plot(m33)


# Fazer o lm sem tranformar ***

# Alternativa 2 - não parametrico #

# O teste não-paramétrico equivalente à ANOVA é o Teste de Kruskal-Wallis.

kruskal.test(count ~ spray, data = insetos)
kruskal_test(insetos, count ~ spray)

library(agricolae)
kruskal(insetos$count, insetos$spray, group = TRUE,
        console = TRUE)
```

## **AULA 04 – Diagnóstico de Resíduos com DHARMa**

### **Objetivo:**

Avaliar a qualidade do modelo ajustado `m3` utilizando o pacote **DHARMa**, que fornece diagnósticos de resíduos simulados para modelos lineares e generalizados, testando pressupostos como normalidade e homocedasticidade.

```{r}

library(DHARMa)
m3
plot(simulateResiduals(m3))




```

## **AULA 05 – Análise de Experimentos com Blocos e Transformações**

### **Importação e preparação dos dados de campo**

Neste trecho, os dados experimentais de campo são importados do Google Sheets e as variáveis categóricas são corretamente convertidas em fatores. Também convertemos a variável `FER` para numérica, garantindo que esteja no formato adequado para análises.

### **Visualização exploratória da variável resposta**

Antes de ajustar o modelo, é fundamental visualizar a dispersão dos dados para cada tratamento e possíveis tendências nos valores de `PROD` (produtividade).

### **Ajuste de modelo linear com transformação logarítmica**

Aqui, ajustamos um modelo linear para a variável `FER` (fermentação), transformada via logaritmo natural, considerando os efeitos fixos de bloco e tratamento.

### **Verificação da significância via ANOVA**

Utilizamos a ANOVA para avaliar a significância dos efeitos de tratamento e bloco sobre a variável resposta transformada.

### **Diagnóstico de resíduos do modelo**

Avaliamos os resíduos simulados do modelo com o pacote **DHARMa**, verificando possíveis desvios das premissas de normalidade e homocedasticidade.

### **Estimativas das médias marginais (EMMeans)**

Calculamos as médias ajustadas para cada tratamento, as visualizamos e comparamos com letras de significância.

### **Correlações entre variáveis contínuas**

Calculamos correlações entre variáveis importantes do experimento (`FER`, `PROD`, `DFC`) para investigar relações lineares entre elas.

```{r}
library(gsheet)
library(dplyr)
library(ggplot2)
library(DHARMa)
library(emmeans)
library(multcomp)

# Importando os dados
campo <- gsheet2tbl("https://docs.google.com/spreadsheets/d/1bq2N19DcZdtax2fQW9OHSGMR0X2__Z9T/edit?gid=866852711#gid=866852711")

# Convertendo variáveis em fatores corretamente
campo <- campo |> 
  mutate(TRAT = factor(TRAT),
         BLOCO = factor(BLOCO),
         FER = as.numeric(FER)) # Convertendo FER para numérico caso esteja como texto

# Visualizando os dados
ggplot(campo, aes(x = TRAT, y = PROD)) + 
  geom_jitter(width = 0.1) + 
  stat_summary(fun.data = "mean_cl_boot", colour = "red")

# Ajustando o modelo correto
m_campo <- lm(log(FER) ~ BLOCO + TRAT, data = campo)

# Verificando ANOVA
anova(m_campo)

# Diagnóstico de resíduos
plot(simulateResiduals(m_campo))

# Médias marginais estimadas
means_campo <- emmeans(m_campo, ~ TRAT, type = "response")

# Plotando e analisando as médias
plot(means_campo)
means_campo
library(agricolae)
cv.model(m_campo)
cld(means_campo)
pwpp(means_campo)
pwpm(means_campo) # Comparação dos tratamentos numa matriz

cor(campo$FER, campo$PROD)
cor.test(campo$FER, campo$DFC)

campo |> 
  ggplot(aes(FER, DFC)) +
  geom_point() +  # Correção aqui
  geom_smooth(method = "lm")


```

## **Modelo Linear Misto – Análise com Dados de Milho**

### **Importação e visualização dos dados**

Importamos outro conjunto de dados com experimentos em milho e visualizamos os efeitos dos híbridos e métodos sobre o índice.

### **Preparação dos dados e ajuste de modelo misto**

Criamos uma variável de interação entre híbrido e bloco, e ajustamos um modelo linear misto com efeito aleatório de `hybrid_block`.

### **ANOVA e diagnóstico do modelo misto**

Utilizamos a função `Anova()` para verificar a significância dos efeitos fixos e `DHARMa` para verificar resíduos simulados.

### **Ajuste de novo modelo para produtividade**

Ajustamos um segundo modelo considerando a variável resposta `yield`, incorporando estrutura hierárquica com blocos aninhados em híbrido.

### **Ajuste de novo modelo para produtividade**

Ajustamos um segundo modelo considerando a variável resposta `yield`, incorporando estrutura hierárquica com blocos aninhados em híbrido.

### **Relação entre índice e produtividade**

Exploramos a correlação entre `index` e `yield`, tanto visualmente quanto numericamente, calculando o coeficiente de determinação (R²).

```{r}

library(gsheet)
library(lme4)
library(car)
library(DHARMa)
library(ggplot2)
library(dplyr)
library(multcomp)
library(emmeans)

# Importando os dados
milho <- gsheet2tbl("https://docs.google.com/spreadsheets/d/1bq2N19DcZdtax2fQW9OHSGMR0X2__Z9T/edit?gid=1345524759#gid=1345524759")

# Visualização dos dados
milho |> 
  ggplot(aes(hybrid, index, color = method)) +
  geom_jitter(width = 0.1) +
  coord_flip()

# Criando a interação de híbrido e bloco
milho <- milho |> mutate(hybrid_block = interaction(hybrid, block))

# Ajuste do modelo linear misto
m_milho <- lmer(index ~ hybrid * method + (1 | hybrid_block), data = milho)

# ANOVA
Anova(m_milho)

# Diagnóstico de resíduos
plot(simulateResiduals(m_milho))

m_milho2 <- lmer(yield ~ hybrid * method + (1 | block:hybrid_block), data = milho)
car::Anova(m_milho2)
plot(simulateResiduals(m_milho2))

media_milho2 <- emmeans(m_milho2, ~ method | hybrid)
cld(media_milho2, Letters = letters)

# Correção do erro de digitação: "indez" para "index"
milho |> 
  ggplot(aes(index, yield)) +
  geom_point() +
  geom_smooth(method = "lm")


cor1 <- cor(milho$index, milho$yield)
cor1^2 * 100
cor.test(milho$index, milho$yield)



```

# AULA 06 – Transformações Box-Cox, Regressão e Modelos Mistos

### **Transformação Box-Cox em dados com problemas de normalidade**

A transformação de Box-Cox é útil quando os dados não atendem aos pressupostos de normalidade e homocedasticidade. O método busca encontrar uma potência (lambda) ideal para transformar a variável resposta e melhorar o ajuste do modelo linear. Aqui, usamos dados do conjunto `InsectSprays` e aplicamos a transformação em `count`.

```{r}

library(MASS)
library(DHARMa)
library(tidyverse)
library(agricolae)

insects <- InsectSprays
m1 <- lm(sqrt(count) ~ spray, data = insects)
plot(m1)

b <- boxcox(lm(count + 0.1 ~ 1, data = insects))
lambda <- b$x[which.max(b$y)]
lambda

insects <- insects |>
  mutate(count2 = (count^lambda - 1) / lambda,
         count3 = sqrt(count))

hist(insects$count)

m1 <- lm(count2 ~ spray, data = insects)
plot(m1)

# Usar quando as premissas dos dados usando log e raiz quadrada nao estão ok




```

> **Nota:** A transformação Box-Cox é especialmente útil quando transformações usuais como log ou raiz quadrada não resolvem os problemas dos resíduos do modelo.

### **Análise de regressão simples por experimento**

Nesta seção, usamos dados experimentais sobre a porcentagem de inóculo e o número de plantas infectadas. Inicialmente, visualizamos os dados e depois realizamos uma regressão linear simples para cada experimento individualmente (exp1, exp2 e exp3).

```{r}
# Importando os dados

library(gsheet)
estande <- gsheet2tbl("https://docs.google.com/spreadsheets/d/1bq2N19DcZdtax2fQW9OHSGMR0X2__Z9T/edit?gid=401662555#gid=401662555")

# Será que tem efeito a concentração de inoculo no número de plantas infectadas?


library(ggplot2)

estande |>
ggplot(aes(x = trat, y = nplants)) +
  geom_point() +
  geom_smooth(method = "lm",  se = FALSE,
              color = "black")+
  facet_wrap( ~exp)+
  theme_minimal()+
  labs(x = " % de inoculo na semente",
       y = "Número de Plantas")
```

# Regressões individuais por experimento

```{r}
exp1 <- estande |>
  filter(exp == 1)

m_exp1 <- lm(nplants ~ trat, data = exp1)
summary(m_exp1)

exp1 |>
  ggplot(aes(trat, nplants))+
  geom_point()+
    ylim(20,60)

exp2 <- estande |>
  filter(exp == 2)

m_exp2 <- lm(nplants ~ trat, data = exp2)
summary(m_exp2)

exp3 <- estande |>
  filter(exp == 3)

m_exp3 <- lm(nplants ~ trat, data = exp3)
summary(m_exp3)
```

### **Modelo linear misto para considerar estrutura hierárquica**

Com dados oriundos de múltiplos experimentos com blocos, um **modelo misto** é mais apropriado para considerar a variação entre blocos dentro de cada experimento. Isso permite generalizar os resultados sem ignorar fontes de variação.

```{r}
library(lme4)
library(car)
library(lme4)
m_misto <- lmer(nplants ~ trat + (1 | exp/bloco), data = estande)
summary(m_misto)
confint(m_misto)
car::Anova(m_misto)

```

### **Representação visual de modelos ajustados**

Aqui usamos o `ggplot2` para representar visualmente o efeito de `trat` sobre `nplants`, comparando com diferentes linhas de tendência ajustadas nos modelos anteriores (com diferentes interceptos e inclinações).

```{r}
library(ggplot2)

estande |>
  ggplot(aes(trat, nplants, color = factor(exp))) +
  geom_point() +
  # geom_smooth(method = "lm", se = FALSE) +
  geom_abline(intercept = 69.74, slope = -0.568, linewidth = 2) +
  geom_abline(intercept = 43, slope = - 0.73, linetype = "dashed") +
  geom_abline(intercept = 96, slope = - 0.40, linetype = "dashed")
```

## **Análise de Dose-Resposta (DRC) e cálculo de EC50**

Nesta seção, utilizamos o pacote `drc` para ajustar modelos de regressão não-linear do tipo log-logístico, que são ideais para dados de dose-resposta. Avaliamos o efeito da dose sobre a germinação fúngica, e estimamos a **dose efetiva 50% (EC50)** para o isolado FGT43.

Ajuste do modelo log-logístico para um isolado específico (FGT43)

### **Estimativa de EC50 para múltiplos isolados com `ec50estimator`**

Neste passo, usamos um pacote específico para automatizar a estimativa de EC50 para todos os isolados presentes no conjunto de da

```{r}

# Importando os dados

library(dplyr)
library(ggplot2)
library(drc)

# Gráfico com os dados
fungi <- gsheet2tbl("https://docs.google.com/spreadsheets/d/1bq2N19DcZdtax2fQW9OHSGMR0X2__Z9T/edit?gid=465348652#gid=465348652")

fungi |>
  dplyr::group_by(code, dose) |>
  summarise(germination = mean(germination), .groups = "drop") |>
  ggplot(aes(dose, germination)) +
  geom_point() +
  facet_wrap(~ code)

# Ajuste do modelo para FGT43

FGT43 <- fungi |>
  filter(code == "FGT43")

m43 <- drm(germination ~ dose,
           data = FGT43,
           fct = LL.3())

plot(m43)
ED(m43, 50)

library("ec50estimator")

df_ec50 = estimate_EC50(germination ~dose,
                        data = fungi,
                        isolate_col = "code",
                        strata_col = "state",
                        interval = "delta",
                        fct = drc:: LL.3())
df_ec50 |>
ggplot(aes(reorder(ID, Estimate), Estimate))+
  geom_point()+
  coord_flip()

df_ec50 |>
ggplot(aes(x = Estimate))+
  geom_histogram(bins = 5, color = "white")


```

Neste exercício, utilizaremos um conjunto de dados relacionados à **ferrugem do cafeeiro (*Hemileia vastatrix*) na Etiópia**. O objetivo é demonstrar como importar, visualizar e representar espacialmente dados fitopatológicos com ferramentas modernas de R. A base foi obtida por meio de levantamento em fazendas cafeeiras, contendo registros de latitude, longitude e incidência da doença.

Utilizamos a função `gsheet2tbl()` do pacote **gsheet** para importar os dados diretamente da nuvem (Google Sheets). O objeto `cr` agora contém as observações de incidência de ferrugem do café, com coordenadas geográficas de coleta.

```{r}
library(gsheet) 
cr <-  gsheet2tbl("https://docs.google.com/spreadsheets/d/1bq2N19DcZdtax2fQW9OHSGMR0X2__Z9T/edit?gid=1871397229#gid=1871397229")  
```

Usamos a função `datatable()` do pacote **DT** para gerar uma tabela interativa, facilitando a visualização e a exploração dos dados. Essa visualização é útil para verificar rapidamente colunas como `lat`, `lon` e `inc`.

```{r}
library(DT) 
datatable(cr) 
```

Essa é uma visualização básica dos pontos geográficos de coleta. A função `geom_point()` do **ggplot2** plota cada observação com base em sua longitude (`lon`) e latitude (`lat`).

Importamos os limites administrativos da Etiópia em formato espacial usando o pacote **rnaturalearthhires**. O resultado (`ETH`) é um objeto `sf` que pode ser usado com `ggplot2`.

Este gráfico mostra um mapa detalhado da Etiópia com os pontos de coleta georreferenciados. A intensidade da cor representa a **incidência da ferrugem do cafeeiro**, permitindo identificar padrões geoespaciais da doença.

Salva o mapa gerado no formato `.png`, com fundo branco e largura de 10 polegadas. Isso permite utilizar a imagem em apresentações, relatórios ou publicações.

```{r}

library(tidyverse)

cr |> 
  ggplot(aes(lon, lat))+
  geom_point()

library(rnaturalearth)
library(rnaturalearthhires)

remotes:: install_github("ropensci/rnaturalearthhires")

ETH <- ne_states(country = "Ethiopia", returnclass = "sf")

library(tidyverse)
library(ggthemes)
library(ggspatial)


ETH |>
ggplot()+ 
  geom_sf(fill = "gray80") + 
  geom_point(data = cr, aes(lon, lat, color = inc))+
  scale_color_viridis_c()+
  theme_minimal()+
  theme(legend.position = "bottom")+
  annotation_scale(location = "tl")+
  annotation_north_arrow(location = "br", which_north = "true")+
  labs(title = "Ferrugem do café na Etiópia", x = "Longitude", Y = "Latiitude", subtitle = "Levantamento em fazendas", caption = "Fonte: Del Pnte et al. (2025)", color = "Incidência (%)")
ggsave("mapa_etiopia.png", bg = "white", width = 10)
```
