---
title: "pacotes"
format: html
editor: visual
---

# 📦 Pacotes no R

Os **pacotes** em R são coleções organizadas de **funções, conjuntos de dados e documentação**, agrupadas em uma estrutura padronizada. Eles são criados para **ampliar as funcionalidades da linguagem R**, facilitando a realização de tarefas específicas — desde manipulação de dados até análises estatísticas avançadas e visualizações gráficas.

### 🔍 Onde encontrar pacotes?

Pacotes podem ser obtidos a partir de diferentes repositórios. Os principais são:

-    **CRAN** (Comprehensive R Archive Network): repositório oficial do R, com milhares de pacotes submetidos e revisados pela comunidade.

-    **Bioconductor**: especializado em pacotes voltados para bioinformática e biologia computacional.

-    **GitHub**: permite o acesso a versões de desenvolvimento e pacotes ainda não disponíveis no CRAN.

### 📚 Pacotes essenciais

A escolha dos pacotes depende dos objetivos da análise, mas alguns são amplamente utilizados por serem extremamente versáteis e úteis em diversos contextos. Exemplos comuns incluem:

-    `tidyverse`: coleção de pacotes para manipulação e visualização de dados

-    `dplyr`: manipulação eficiente de dados

-    `readxl`: leitura de planilhas Excel

-    `ggplot2`: criação de gráficos sofisticados

### 💾 Como instalar pacotes no R

Existem duas formas principais de instalar pacotes:

#### 1. **Via menu no RStudio:**

-    Vá até o menu `Tools > Install Packages...`

-    Ou clique em `Packages > Install`, digite o nome do pacote e confirme.

#### 2. **Via código no console do R:**

Utilize a função `install.packages()` com o nome do pacote entre aspas:

```{r}
#install.packages("tidyverse")
```

# Carregamento de Pacotes no R

Depois de instalar um pacote, para utilizá-lo em uma sessão do R, é necessário carregá-lo. Isso porque a instalação apenas disponibiliza o pacote no seu sistema, mas para acessar suas funções é preciso ativá-lo na sessão atual.

Para carregar um pacote, utiliza-se a função `library()` seguida do nome do pacote entre parênteses. Por exemplo, para carregar o pacote "tidyverse", você deve usar `library(tidyverse)`. Essa ação torna todas as funções do pacote disponíveis para uso imediato.

Caso o pacote não tenha sido instalado antes, o R mostrará uma mensagem de erro ao tentar carregá-lo. Portanto, sempre assegure que o pacote esteja instalado antes de carregá-lo.

É comum, no início dos scripts ou projetos em R, carregar todos os pacotes que serão utilizados para garantir que o ambiente esteja pronto para as análises. Essa prática facilita a organização do código e evita erros por falta de pacotes carregados.

```{r}
library(tidyverse)
```

### Ocultando Mensagens e Avisos Durante o Carregamento de Pacotes

Ao carregar pacotes no R, é comum que eles exibam diversas mensagens informativas ou avisos (warnings) que podem poluir a tela e dificultar a visualização dos resultados principais. Para deixar o ambiente mais limpo e focado nas informações importantes, é possível suprimir essas mensagens.

No RMarkdown ou em scripts, uma prática comum é usar opções que desativam a exibição de mensagens e avisos, como configurar os parâmetros `warning = FALSE` e `message = FALSE`. Isso impede que esses textos apareçam durante a execução do código, evitando distrações desnecessárias, especialmente quando muitos pacotes são carregados.

### Usando Funções de Pacotes Sem Precisar Carregá-los

Existe uma forma prática de utilizar funções específicas de um pacote sem a necessidade de carregá-lo com a função `library()`. Para isso, usa-se o operador `::`, que permite acessar diretamente uma função de um pacote instalado, sem ativar todo o conjunto de funções.

Por exemplo, ao invés de carregar o pacote inteiro, pode-se chamar uma função específica escrevendo o nome do pacote seguido de dois pontos e o nome da função. Isso é útil para evitar conflitos entre pacotes ou economizar tempo ao carregar apenas o que é necessário.

```{r}
# Usar a função ggplot do pacote ggplot2 sem carregar o pacote todo
ggplot2::ggplot(data = mtcars, aes(x = wt, y = mpg)) + 
  ggplot2::geom_point()
```

Para verificar todos os pacotes instalados:

```{r}
#installed.packages()
```
